臺灣高等法院刑事判決　　　　　 100年度重上更(三)字第91號
上　訴　人
即　被　告　劉銀村
選任辯護人　黃明郎律師
上列上訴人即被告因違反廢棄物清理法案件，不服臺灣板橋地方
法院95年度訴字第237 號，中華民國95年4 月7 日第一審判決（
起訴案號：臺灣板橋地方法院檢察署94年度偵字第11175 號），
提起上訴，判決後由最高法院第三次發回更審，本院判決如下：
    主  文
原判決撤銷。
劉銀村犯廢棄物清理法第四十六條第四款之非法清理廢棄物罪，
，處有期徒刑壹年，減為有期徒刑陸月，如易科罰金，以銀元參
佰元即新臺幣玖佰元折算壹日。
    事  實
一、劉銀村曾於民國92年間因違反廢棄物清理法案件，經臺灣板
    橋地方法院判處有期徒刑1年4月，緩刑4年，於92年6月2日
    確定，詎劉銀村於緩刑期間內，猶不知悛悔，因於94年6月
    29日上午11時許，受劉楊秀真委託載運磚塊至臺北縣三峽鎮
    （新制為新北市三峽區）中埔里鳶峰幹15號電桿處之產業道
    路（下稱產業道路），以便劉楊秀真為所承包之改善工程舖
    設施工便道，即於臺北縣三峽鎮○○街84巷7號後方（下稱
    民權街址），覓得該處有幾十年前因房屋老舊坍塌而堆置並
    夾雜多年鄰里棄置空瓶、塑膠袋、打包繩、公告牌、球鞋、
    手套、廢木材等垃圾之廢磚、瓦、土、石等營建廢棄物，即
    向該處屋主黃宗祥索取該等廢棄物，不知情之黃宗祥因該等
    廢棄物堆置已久，亦同意委由劉銀村清運之；劉銀村明知其
    未依廢棄物清理法第41條第1項之規定領有廢棄物清除、處
    理許可文件，不得從事廢棄物之清除、處理，仍於同日下午
    1時許，向黃宗祥收集取得該等廢棄物，以其所有之車號QJ-
    068號自用大貨車將前開廢棄物自上開民權街址清除，並載
    至前揭產業道路泥濘之處傾倒，以供填平道路之用。嗣於同
    日下午2時30分許，劉銀村甫傾倒完畢，為警當場查獲。
二、案經臺北縣政府警察局三峽分局報請臺灣板橋地方法院檢察
    署檢察官偵查起訴。
    理  由
壹、程序部分：
    按被告以外之人於審判外之言詞或書面陳述，除法律有規定
    者外，不得作為證據；又被告以外之人於審判外之陳述，雖
    不符合同法第159條之1至第159條之4之規定，但經當事人於
    審判程序同意作為證據，法院審酌該言詞陳述或書面陳述作
    成時之情況，認為適當者，亦得為證據；又當事人、代理人
    或辯護人於法院調查證據時，知有第159條第1項不得為證據
    之情形，而未於言詞辯論終結前聲明異議者，視為有前項之
    同意，刑事訴訟法第159條第1項及第159條之5分別定有明文
    。此係基於證據資料愈豐富，愈有助於真實發現之理念，酌
    採當事人進行主義之證據處分權原則，並強化言詞辯論主義
    ，透過當事人等到庭所為之法庭活動，在使訴訟程序順暢進
    行之要求下，承認傳聞證據於一定條件內，得具證據適格。
    其中第2 項之「擬制同意」，因與同條第1 項之明示同意有
    別，實務上常見當事人等係以「無異議」或「沒有意見」表
    示之，斯時倘該證據資料之性質，已經辯護人閱卷而知悉，
    或自起訴書、第一審判決書之記載而了解，或偵查、審判中
    經檢察官、審判長、受命法官、受託法官告知，或被告逕為
    認罪答辯或有類似之作為、情況，即可認該相關人員於調查
    證據時，知情而合於擬制同意之要件（最高法院99年度台上
    字第4817號判決意旨參照）。本判決下列認定事實所引用之
    卷證所有證據（供述、文書及物證等），均經依法踐行調查
    證據程序，檢察官、被告及辯護人均未主張排除前開證據能
    力，且迄於本院言詞辯論終結前均未表示異議，本院審酌前
    開證據資料製作時之情況，尚無違法不當及證明力明顯過低
    之瑕疵，其書證部分亦無刑事訴訟法第159條之4之顯有不可
    信之情況與不得作為證據之情形，且均與本案具關連性，認
    以之作為證據應屬適當，故揆諸上開規定，認上揭證據資料
    均有證據能力。
貳、實體部分：
一、訊據被告劉銀村固坦承其未領有廢棄物清除、處理之許可文
    件，有於上述時間、地點載運夾雜垃圾之營建廢棄物傾倒於
    前揭產業道路準備鋪設之事實，惟矢口否認有何違反廢棄物
    清理法之犯行，辯稱：因劉楊秀真表示緊急施工中遇連續下
    雨，工程車須經過之施工便道路面泥濘凹陷，請其載運工程
    廢磚瓦鋪設路面，以便工程車通行，因劉楊秀真經常聘僱其
    從事土木營建工程，基於商誼，不便拒絕，於向黃宗祥索得
    一車約2立方米之廢磚瓦土石時，發現其中夾雜有廢木材、
    塑膠繩、寶特瓶等廢棄物，即與劉楊秀真連繫，劉楊秀真允
    諾會請工人撿拾其中廢棄物，不會污染環境後，其始將該等
    廢磚瓦土石載運至劉楊秀真指定地點，其未向黃宗祥索取報
    酬，黃宗祥亦未請其處理廢棄物，故其非受黃宗祥之託而清
    除該等營建混合物，其無償索取、運走該等營建混合物，係
    欲利用其中可資再次使用之廢磚瓦土石等有用資源來鋪設泥
    濘凹陷之工地路面，以便通行而已，且其以駕駛小型挖土機
    、鏟裝機幫人從事土木營造工程及整理工程之工地為業，非
    以從事廢棄物之清除、處理為業。伊不是從事廢棄物清除處
    理，當時係劉楊秀真臨時打電話給伊，說便道需要廢磚瓦，
    伊有打電話給劉楊秀真說上面有點垃圾，她說只是暫時先使
    用，她會請工人處理乾淨；營建混合物是伊無償向黃宗祥索
    取，伊是基於人情云云。惟查：
(一)本案遭廢置之物為廢棄物：
  1.被告所傾倒於前揭產業道路上者，為其向友人黃宗祥索取並
    載運至該處夾雜空瓶、塑膠袋、塑膠打包繩、公告牌、鞋子
    、手套、廢木材等垃圾之廢磚瓦土石之營建廢棄物之事實，
    業據被告於偵查中供承：伊曾告知劉楊秀真其中有部分垃圾
    （見94年度偵字第11175號卷第106頁）、於原審供承：跟別
    人要的廢磚瓦裡面摻了一些垃圾等語（見原審卷第48頁）、
    於本院前審審理中供承：伊曾向劉楊秀真告知裡面有一點垃
    圾、垃圾是工地要撿等語（見本院上訴字卷第30頁反面、第
    31頁反面），核與證人黃宗祥於原審審理中證稱：上開物品
    原堆置於上開民權街址後方老房子倒塌的地方，房屋因老舊
    倒塌後，即堆在該處，已有幾十年，左鄰右舍也會堆一些廢
    棄物、丟一些雜物、廢木材、黃色塑膠繩在該處，另流浪漢
    也會棄置垃圾，經過長期累積，被告經過看到，表示想要該
    等物品，會將之作適當的處理，被告未支付任何報酬等語相
    符（見原審卷第44至46頁)，復有臺北縣三峽鎮清潔隊環保
    稽查紀錄表1紙、查獲現場傾倒廢棄物等照片18幀附卷可證
    （見94年度偵字第11175號卷第17、75至83頁）。
  2.按廢棄物清理法所稱廢棄物，分下列二種：(一)一般廢棄物：
    由家戶或其他非事業所產生之垃圾、糞尿、動物屍體等足以
    污染環境衛生之固體或液體廢棄物；(二)事業廢棄物：1.有害
    事業廢棄物：由事業所產生具有毒性、危險性，其濃度或數
    量足以影響人體健康或污染環境之廢棄物。2.一般事業廢棄
    物：由事業所產生有害事業廢棄物以外之廢棄物。從事廢棄
    物清除、處理業務者，應向直轄市、縣（市）主管機關或中
    央主管機關委託之機關申請核發公民營廢棄物清除處理機構
    許可文件後，始得受託清除、處理廢棄物業務，廢棄物清理
    法第2條第1項、第41條第1項分別定有明文。另參以內政部
    訂頒之「營建剩餘土石方處理方案」明定，營建剩餘土石方
    之種類，包括建築工程、公共工程及相關拆除施工所產生之
    泥、土、砂、石、磚、瓦、混凝土塊等，經暫囤、堆置可供
    回收、分類、加工、轉運、處理、再生利用者，屬有用之土
    壤砂石資源，至於因施工所附帶產生之金屬屑、玻璃碎片、
    塑膠類、木屑、竹片、紙屑、瀝青等廢棄物則屬於一般事業
    廢棄物，依廢棄物清理法處理。又營建廢棄土（即營建剩餘
    土石方）包括建築工程、公共工程及建築物拆除工程施工所
    產生之剩餘土石方、磚瓦、混凝土塊，為有用資源，非屬廢
    棄物範圍，因施工所附帶產生之金屬屑、玻璃碎片、塑膠類
    、木屑、竹片、紙屑、瀝青等廢棄物，則屬於一般事業廢棄
    物，依廢棄物清理法規定處理，惟營建廢棄土（即營建剩餘
    土石方）如未能妥善處理，則形成廢棄物，即如營建剩餘土
    石方混雜鋼筋、廢木板等廢棄物時，為營建混合物，仍屬廢
    棄物範圍，應依廢棄物清理法相關規定妥善清除處理或再利
    用，亦經行政院環境保護署94年1月11日環署廢字第0940000
    287號函釋在案。從而，建築工程、公共工程及相關拆除施
    工所產生之泥、土、砂、石、磚、瓦、混凝土塊等營建剩餘
    土石方，若與施工所附帶之金屬屑、玻璃碎片、塑膠類、木
    屑、竹片、紙屑等營建廢棄物混雜，乃至於如本案之廢木材
    、酒瓶、塑膠繩、球鞋及垃圾等廢棄物相混雜未經分類，皆
    屬廢棄物範圍，應依廢棄物清理法之予以處理。查本案經檢
    察官檢附被告現場傾倒之上開廢棄物照片送請行政院環境保
    護署鑑定，經該署亦以94年9月8日環署廢字第0940064516號
    函覆：依該函所附照片，本案遭廢置之物包含磚塊、石頭、
    廢土、廢瓦、廢木材、廢塑膠及垃圾等，屬營建混合物，應
    依廢棄物清理法相關規定妥善清除、處理或再利用等語（見
    94年度偵字第11175號卷第72至73頁），並有卷附照片足資
    對照，是本案傾倒於前揭產業道路之物，包括磚塊、石頭、
    廢土、廢瓦、廢木材、廢塑膠及垃圾等物，相互混雜其間，
    現場零亂不堪，顯未依前揭方式分類，因未能妥善處理，則
    形成廢棄物，非屬營建廢棄土，為營建混合物，仍屬廢棄物
    範圍，應依廢棄物清理法相關規定妥善清除處理或再利用，
    被告自上開民權街址載運並傾倒於前揭產業道路者，屬廢棄
    物，自應依廢棄物清理法相關規定妥善清除處理或再利用。
    其所辯其傾倒物之內容包括廢磚、瓦、土、石，為營建廢棄
    土云云，惟其因未妥善分類處理，自非屬營建廢棄土，而形
    成廢棄物，其所辯自不足採信。
  3.被告雖辯稱：伊接受委託後，有向劉楊秀真表示廢磚塊有帶
    點垃圾，劉楊秀真表示沒關係，工人會撿拾等語，惟經證人
    劉楊秀真於警詢、偵查中證稱：伊受僱於聯宏土木包工業，
    任現場工地負責人，有委託被告載運磚塊以便鋪設施工便道
    ，讓下雨時施工車輛好走，平常一車磚塊為新臺幣2000元，
    但此次尚未與被告清算，其未向被告說可以載運廢棄物至上
    址傾倒，因被告載運之物不符要求，伊未給被告報酬，後來
    伊係用鐵板代替磚塊鋪路等語明確（見94年度偵字第11175
    號卷第53至54、105至106頁），否認同意被告載運上開廢棄
    物至前揭產業道路傾倒。且一般廢棄物之再利用，應符合中
    央主管機關之規定，依內政部92年7月4日頒布之「營建事業
    廢棄物再利用種類及管理方式」之「編號八、營建混合物」
    （經於99年3月2日修正為編號七）之「再利用用途」雖有：
    營建工程材料、工程填地及道路工程級配料、工程填地材料
    、骨材及建材原料、混凝土添加材料、磚瓦原料等，以及因
    分類作業所附帶產生之金屬屑、玻璃碎片、塑膠類、木屑等
    ，惟仍應依該公告之管理方式辦理。依「營建事業廢棄物再
    利用種類及管理方式」再利用機構應具備下列資格之一：(
    一)經直轄市、縣(市)政府或公共工程主辦機關訂頒相關剩
    餘土石方處理及土資場管理法規所核准設立可兼收容處理營
    建混合物之土資場或回收再利用之處理場所。(二)經直轄市
    、縣(市)政府依地方自治法規許可設立之營建混合物資源分
    類處理場。(三) 依營建廢棄物共同清除處理機構管理辦法
    許可並核發登記證之機構。被告並不符合上開再利用機構之
    資格，且依上開管理方式規定：「再利用機構應具廢棄物分
    類設備或能力，可將土石方、磚、瓦、混凝土塊、廢金屬、
    廢玻璃、廢塑膠類、廢木材、竹片、廢紙屑、廢瀝青等加以
    分類。經分類作業後，屬營建剩餘土石方部分依營建剩餘土
    石方處理方案處理，屬內政部公告之一般事業廢棄物再利用
    種類部分，依內政部公告之管理方式辦理；至其他非屬營建
    剩餘土石方，亦非屬內政部公告可再利用部分，應依廢棄物
    清理法規定清除處理或再利用，送往合法掩埋場、焚化廠、
    合法廢棄物代處理機構或再利用事業機構，其中送合法掩埋
    場或焚化廠部分，所含資源性廢棄物重量比不得超過百分之
    十五。」被告既未具備可將土石方、磚、瓦、混凝土塊、廢
    金屬、廢玻璃、廢塑膠類、廢木材、竹片、廢紙屑、廢瀝青
    等加以分類之設備或能力，亦未撿拾垃圾逕將上開夾雜諸多
    垃圾之廢棄物，且未予分類即隨意棄置載運傾倒於上開產業
    道路，致污染環境，且其於92年間已因違反廢棄物清理法案
    件經判處有期徒刑1年4月，緩刑4年，於92年6月2日確定，
    其當對於不得違反廢棄物清理法從事違法清理廢棄物之行為
    有所認識，故其縱經劉楊秀真同意而為載運清理，惟其所為
    清運、傾倒廢棄物之行為，乃屬違反廢棄物清理法之行為，
    尚難以其係受他人之託即可卸責。
  4.至被告對於該等廢棄物之來源，雖有警詢中所稱之「改建工
    程的廢棄物品」，或偵查中所稱之「向人家裝潢工程所要的
    土石」等不同說法，然該等廢棄物之來源，業經證人黃宗祥
    證稱為老舊房屋倒塌後所堆置之廢土石，且經鄰里、流浪漢
    棄置雜物於內等語如前，被告及其辯護人於本院審理中對證
    人黃宗祥所述亦均表無意見（見本院重上更（三）卷第36頁
    反面），顯見被告有關「改建工程的廢棄物品」、「向人家
    裝潢工程所要的土石」等語，均係其個人用語，並未改易被
    告對於該等廢土石內夾雜有垃圾之認知，附此敘明。
(二)被告所為係屬清除、處理廢棄物之行為：
  1.按廢棄物清理法第46條第4 款所規定之犯罪構成要件行為，
    計有貯存、清除及處理三者；就事業廢棄物而言，其中所謂
    「清除」，指事業廢棄物之收集、運輸行為；至「處理」，
    則包含(1)中間處理：指事業廢棄物在最終處置或再利用前，
    以物理、化學、生物、熱處理或其他處理方法，改變其物理
    、化學、生物特性或成分，達成分離、減積、去毒、固化或
    安定之行為。(2)最終處置：指衛生掩埋、封閉掩埋、安定掩
    埋或海洋棄置事業廢棄物之行為。(3)再利用：指事業產生之
    事業廢棄物自行、販賣、轉讓或委託做為原料、材料、燃料
    、填土或其他經中央目的事業主管機關認定之用途行為，並
    應符合其規定者，行政院環境保護署發布之事業廢棄物貯存
    清除處理方法及設施標準第2條2款、第3款規定甚明。
  2.被告將上開民權街址所堆置之廢棄物載運至他處，合於上開
    規範之廢棄物「清除」行為。其傾倒該廢棄物之目的在於填
    入泥濘凹陷之施工便道，使工程車輛得以通行，此經被告、
    證人劉楊秀真陳述如前，且傾倒上開廢棄物之處所，為需填
    實之泥濘路面，有現場照片可佐（見94年度偵字第11175號
    卷第75、76、78、80、82、83頁），則被告將上開廢棄物傾
    倒於前揭產業道路，已為路面回填之階段，顯屬再利用行為
    ，而為廢棄物之「處理」行為。
  3.又廢棄物清理法第41條第1 項前段規定：「從事廢棄物清除
    、處理業務者，應向直轄市、縣（市）主管機關或中央主管
    機關委託之機關申請核發公民營廢棄物清除處理機構許可文
    件後，始得受託清除、處理廢棄物業務。」其所謂「受託」
    清除、處理廢棄物，係指處理他人所交付之廢棄物者，均需
    依廢棄物清理法第41條第1 項規定領有許可文件，殊不因該
    等廢棄物係為清除、處理之行為人主動要求取得與否，而異
    其應否取得許可文件之認定，方足達成該法確保改善環境衛
    生、維護國民健康之立法意旨，避免資為無許可文件即從事
    該行為之人之藉口。觀諸本件被告所載運之廢棄物，係因老
    舊房屋倒塌所堆置，已堆置數十年等情，已如前述，其所有
    人黃宗祥僅消極堆置而未為處理，並容任鄰里、流浪漢棄置
    垃圾、雜物於其中，漸由廢棄土石堆形成垃圾等廢棄物堆，
    觀諸證人黃宗祥於原審審理中所證，亦無再為利用之計畫，
    顯於黃宗祥而言，該等物品已為無價值之廢棄物。且經證人
    黃宗祥證稱：被告經過看到，表示會將之作適當的處理，想
    要該等物品，被告向其索取時，未說明用途，僅稱會適當處
    理等語（見原審卷第45頁）；故被告為索取時，僅稱會適當
    處理，黃宗祥不問用途即同意提供，益徵該等物品於其僅為
    堆置多年之廢棄物，是被告既有他用而可免費載走以清除該
    堆置多年之廢棄物，較之一般委由廢棄物清理業者載運，尚
    須支出載運或處理費用划算，黃宗祥自不會再向被告收取費
    用，故一方面被告係免費取得該等廢棄物，另方面黃宗祥則
    得免支出費用而清理之，故黃宗祥順應被告之要求，將該等
    廢棄物委由被告載走，被告係從事廢棄物之清除、處理行為
    ，應可認定。
(三)從事廢棄物清除、處理業務範疇：
  1.按事業廢棄物貯存清除處理方法及設施標準第2條第3款就廢
    棄物「處理」所為之定義性說明（即中間處理、最終處置以
    及再利用等行為），觀之該標準第四章（事業廢棄物之中間
    處理）、第五章（事業廢棄物之最終處置）等相關規定，該
    所謂之「處理」，係指符合法令規定所為之處置行為；行為
    人未領有廢棄物處理許可文件，擅自將事業廢棄物傾倒於偏
    僻處所，係屬違法處置事業廢棄物之行為，此行為態樣自不
    可能符合該標準就「處理」所為之定義性說明（最高法院10
    0年度台上字第4263號判決意旨參照）。次按為有效清除、
    處理廢棄物，改善環境衛生，維護國民健康，公民營廢棄物
    清除、處理機構，必須具備一定之條件、具備自有設施、設
    置專業技術人員等（詳見事業廢棄物貯存清除處理方法及設
    施標準），始得向主管機關申請核發公民營廢棄物清除處理
    機構許可文件，修正前廢棄物清理法第20條及修正後第41條
    第1項、第42條均有相同意旨之規定。此項立法目的，在於
    限定符合法定申請許可條件之專業機構始得從事廢棄物處理
    行為，不容許一般欠缺專業能力之人擅自處理廢棄物。無論
    修正前之該法第22條第2項第4款或修正後第46條第4款前段
    ，均設有處罰擅自貯存、清除、處理廢棄物行為之規定；所
    指「依規定領有許可文件」，為阻卻違法之事由一節，非謂
    該款僅以公民營業者作為處罰對象，而應認對於任何人均受
    其規範，否則一般人擅自清除、處理廢棄物，無法處罰，當
    違為改善環境衛生、維護國民健康之立法意旨（最高法院99
    年度台上第8254號判決意旨參照）。職此，被告雖非公民營
    廢棄物清除、處理機構，惟其未依規定領有廢棄物清除、處
    理之許可文件，即從事廢棄物清除、處理之行為，違反同法
    第41條第1項之規定，仍為廢棄物清理法第46條第4款處罰之
    對象。
  2.又經被告於警詢中供稱：該等廢棄物係因鳶峰山上工程需要
    鋪路，包商要伊倒在該處再申請金錢等語（見94年度偵字第
    11175號卷第5頁反面），其於偵查中對所詢代價為何，亦答
    稱：尚未談妥多少錢等語（見94年度偵字第11175號卷第19
    頁），並非否認係有代價之行為。其後則辯稱：並未約定報
    酬，亦未領到錢等語（見94年度偵字第11175號卷第30頁）
    ，參以證人劉楊秀真於偵查中所述：伊委由被告去載一車磚
    塊到前揭產業道路填平路面，讓車子較好通行，一車運費含
    磚塊共2,000元，以前伊與被告有配合過，均無問題，此次
    因被告所載運物品不符要求，故未給付報酬等語（見94年度
    偵字第11175號卷第105至106頁），並有其二人於當日多次
    通聯紀錄在卷可參（見94年度偵字第11175號卷第59-71頁）
    ，顯見被告應劉楊秀真之要求從事該行為，雙方均有完成事
    務後給付代價之意，至其金額為何，或為一般載運一車磚塊
    之2,000元，或視被告所載運磚塊之情形定之，因其等前即
    有配合之經驗，故僅劉楊秀真一通電話告知狀況及需求，被
    告即可為後續之行為，雙方已有所默契，縱未約定具體金額
    ，或被告事後因故未能實際取得報酬，被告均非自始即基於
    無償提供磚塊與勞費之意思而為該等行為。
  3.末按廢棄物清理法之41條第1 項規定「從事廢棄物清除業務
    」所稱之「業務」，係指個人或團體基於其社會地位反覆為
    同種類行為為目的之社會活動或事務而言，包括主要業務及
    其附隨之準備工作與輔助事務在內。被告自承平日以駕駛小
    型挖土機、鏟裝機幫人從事土木營造工程及整理工程之工地
    為業，且有自有大貨車載運工程需用各項物料，其於本件亦
    表示因劉楊秀真經常聘僱其從事土木營建工程，基於商誼，
    不便拒絕等情，是其受包商劉楊秀真以工程進行所需而有所
    要求時，以其所有之大貨車將上開廢棄物自上開民權街址清
    運至前揭產業道路回填工程便道，以利施工，顯為附隨於其
    一般工程業務之行為。再按廢棄物清理法第46條第4 款前段
    規定之「未依第41條第1 項規定領有廢棄物清除、處理許可
    文件，從事廢棄物清除、處理」罪，其行為本質上具有反覆
    性與延時性，乃執行業務本質所當然，而為集合犯之一種，
    固無連續犯之適用，但其犯罪之成立，並不以行為人有多次
    廢棄物清除、處理為必要，如有從事廢棄物清除、處理等作
    為，縱僅一次即被查獲，仍無解於該條項之罪（最高法院95
    年度台上字第2630號判決意旨參照），故被告雖辯稱其非從
    事廢棄物清除、處理為業云云，惟無解其從事載運本案廢棄
    物予以傾倒之事實，是被告所辯不足為採。
(四)綜上，被告既未領有廢棄物清除、處理許可文件，亦不符合
    營建事業廢棄物「再利用事業機構」之資格，自不得從事廢
    棄物之清除、處理。被告為填補泥濘凹陷之施工便道路面，
    自上開民權街址取得廢棄物並載運至前揭產業道路傾倒之行
    為，其「運輸」及「再利用」廢棄物之行為，顯屬廢棄物清
    理法第46條第4款所規定之「清除」、「處理」行為無疑，
    其上開違法處置行為，核其犯意應係對事業廢棄物為最終處
    置。本案事證已臻明確，被告所辯各節，均無足採，其犯行
    洵堪認定，應依法論科。
二、論罪科刑：
(一)新舊法之比較：
    被告行為後，刑法及刑法施行法部分條文業於94年2月2日修
    正公布，95年7月1日施行，修正後刑法第2條第1項之規定，
    係規範行為後法律變更所生新舊法律比較適用之準據法，本
    身尚無比較新舊法之問題，應一律適用裁判時之現行刑法第
    2條規定以決定適用之刑罰法律。刑法修正之比較新舊法，
    應就罪刑有關之共犯、未遂犯、想像競合犯、牽連犯、連續
    犯、結合犯，以及累犯加重、自首減輕暨其他法定加減原因
    （如身分加減）與加減例等一切情形，綜其全部罪刑之結果
    而為比較（最高法院95年度第8次刑庭會議決議意旨參照）
    。又依修正前後刑法之規定，並無有利或不利之情形，無庸
    為新、舊法之比較，個案如有其他應依刑法第2條第1項之規
    定為新、舊法之比較情形時，應綜其全部罪刑之結果而為比
    較後，整體適用法律（最高法院97年度第2次刑事庭會議決
    議意旨參照）。經查：
  1.修正前刑法第33條第5款原規定：「罰金：（銀元）1元以上
    」，復依罰金罰鍰提高標準條例第1條前段規定提高為10倍
    ，折算新臺幣為30元；於本次修正後刑法第33條第5款規定
    ：「罰金：新臺幣1千元以上，以百元計算之」，依修正前
    法律之規定，被告所犯現行廢棄物清理法第46條第4款之罪
    ，若併科罰金，其最低度為新臺幣30元；若依修正後之法律
    規定，其所犯上開罪行若併科罰金，其最低度為新臺幣1千
    元，是修正前之規定較有利於被告。
  2.又「行為後刑法條文經修正，惟無有利、不利情形，應適用
    裁判時法。」（最高法院95年9月14日第5次刑事庭臨時庭長
    會議決議參照）。被告行為後，廢棄物清理法第46條規定固
    於95年5月30日經修正公布，並於95年7月1日施行，惟此次
    修正僅係刪除該條第2項之「無許可文件，以經營廢棄物清
    除、處理為常業者，處3年以上10年以下有期徒刑，得併科
    新臺幣900萬元以下罰金。」之常業罪規定，該條第1項各款
    條文並未更動，不屬刑法第2條第1項之法律變更，於本案不
    生新舊法比較之問題。
  3.比較新舊法修正之結果，新法之規定非有利於被告，應依刑
    法第2條第1項前段之規定，對被告上揭犯行適用行為時之法
    律論處。
  4.另就易科罰金之折算標準部分，依修正前刑法第41條第1項
    及修正前罰金罰鍰提高標準條例第2條之規定，應以銀元300
    元即新臺幣900元折算1日，惟若依修正後刑法第41條第1項
    前段（原罰金罰鍰提高標準條例第2條已同時刪除）之規定
    ，應以新臺幣1,000元、2,000元或3,000元折算1日，二者相
    較之下，應以修正前之規定較有利於被告，就易科罰金部分
    ，應適用刑法修正前之規定。
(二)核被告所為，係犯廢棄物清理法第46條第4 款之未領有廢棄
    物清除、處理許可文件，從事廢棄物清除、處理罪。起訴事
    實雖未論及被告向黃宗祥取得廢棄物之收集行為，惟被告此
    一收集行為係屬其清除廢棄物行為之部分行為，與原起訴之
    運輸廢棄物之清除行為，有實質上一罪關係，為起訴效力所
    及，本院自應併予審判。
三、原審以被告犯行事證明確，予以論罪科刑，固非無見。惟查
    ：（一）按90年10月24日修正公布、同年月26日生效之廢棄
    物清理法，係將修正前該法第22條第2項第4款有關：未依該
    法第20條規定領有廢棄物清除、處理許可證或核備文件，從
    事廢棄物貯存、清除、處理者，處1年以上5年以下有期徒刑
    ，得併科100萬元以下罰金之規定，更動條次為第46條第1項
    第4款，內容並修正為：未依該法第41條第1項規定領有廢棄
    物清除、處理許可文件，從事廢棄物貯存、清除、處理，或
    未依廢棄物清除、處理許可文件內容貯存、清除、處理廢棄
    物者，處1年以上5年以下有期徒刑，得併科新臺幣300萬元
    以下罰金。是已將原規定「廢棄物清除、處理許可證或核備
    文件」改為「廢棄物清除、處理許可文件」；該條於95年5
    月30日再為修正時，則僅刪除第2項常業犯之規定，第1項各
    款內容並未更動。原判決認本案適用90年10月26日施行之修
    正後廢棄物清理法第46條第1項第4款規定，並於主文諭知「
    劉銀村未依廢棄物清理法規定領有廢棄物清除、處理許可文
    件」，然事實欄及理由欄內仍分別記載：「未依……規定領
    有廢棄物清除、處理許可證或核備文件」（見原判決第1頁
    第7行）、「是被告既自承並未領有廢棄物清除、處理許可
    證或核備文件」（見原判決第3頁第12行）等情，顯未注意
    上開法律條文之修正，致主文與事實、理由所用文字，未臻
    一致；（二）本案雖經警查扣被告所有並用以載運廢棄物之
    前述大貨車1輛，然參諸本案具體情節，衡無沒收之必要，
    如後所述，原判決就該大貨車另為沒收之諭知，尚與比例原
    則有違；（三）被告行為後，刑法第33條第5款關於罰金刑
    之規定業經修正公布，原判決未及說明比較，尚有未妥；（
    四）被告犯罪時間在96年4月24日前，原判決未及適用中華
    民國96年罪犯減刑條例減輕其刑，同有未洽。被告提起上訴
    ，否認犯罪，指摘原審判決不當，惟被告有違反廢棄物清理
    法之行為，本院皆已列舉事證及說明如前，被告否認犯行，
    乃就原審依職權為證據取捨及心證形成之事項，執詞反覆爭
    執，或於本院認定之結果不生影響，俱不可採，其上訴雖無
    理由，惟原審判決既有上述可議之處，自應由本院予以撤銷
    改判。爰審酌被告前於92年間，即曾因違反廢棄物清理法案
    件，經法院判處有期徒刑1年4月，緩刑4年，有本院被告前
    案紀錄表在卷可考，惟被告仍未能有所警惕，於緩刑期間內
    再次犯下本罪，不僅污染環境，亦影響公眾身體健康，兼酌
    被告犯罪之動機、手段、所清運、傾倒廢棄物之數量、犯後
    態度等一切情狀，量處如主文第2項所示之刑。又被告犯罪
    時間係在96年4月24日前，故依中華民國九十六年罪犯減刑
    條例第2條第1項第3款規定，依法減輕其宣告刑二分之一，
    其減得之刑在有期徒刑6月以下者，並諭知易科罰金之折算
    標準。
四、末按，供犯罪所用或供犯罪預備之物，以屬於犯人者為限，
    得沒收之，刑法第38條第1項第2款、第3項前段定有明文，
    是供犯罪所用之物應否沒收，除以屬於犯人者為限外，如非
    屬於違禁物，法律賦予法院有審究具體個案情形決定宣告沒
    收與否之裁量權限。本案經查扣車號QJ-068號自用大貨車1
    輛，有代保管條1份在卷可憑，該車固為被告供運輸上揭廢
    棄物所用之物，且經被告自承為其所有，惟審酌被告本案載
    運之廢棄物數量非鉅，併其行為對於廢棄物清理法所欲保護
    法益之侵害程度，及該大貨車尚難認係被告專供違反廢棄物
    清理法犯罪所用之物，依該大貨車價值及被告本件涉案情節
    ，若予沒收，尚於比例原則有違，本院因認對該部大貨車無
    宣告沒收之必要，併此敘明。
據上論斷，應依刑事訴訟法第369條第1項前段、第364條、第299
條第1 項前段，廢棄物清理法第46條第4 款，刑法第11條前段、
第2條第1項但書，修正前刑法第41條第1項前段，刑法施行法第
1條之1，中華民國96年罪犯減刑條例第2條第1項第3款、第7條、
第9條，廢止前罰金罰鍰提高標準條例第1條前段、第2條，判決
如主文。
本案經檢察官鄭富銘到庭執行職務。
中    華    民    國    100   年    9     月    29    日
                  刑事第十一庭      審判長法  官  許宗和
                                          法  官  潘進柳
                                          法  官  沈君玲
以上正本證明與原本無異。
如不服本判決，應於收受送達後10日內向本院提出上訴書狀，其
未敘述上訴之理由者並得於提起上訴後10日內向本院補提理由書
（均須按他造當事人之人數附繕本）「切勿逕送上級法院」。
                                          書記官  彭于瑛
中    華    民    國   100    年    9     月    30    日
附錄：本案論罪科刑法條全文
廢棄物清理法第46條
有下列情形之一者，處 1 年以上 5 年以下有期徒刑，得併科新
臺幣 3 百萬元以下罰金：
一、任意棄置有害事業廢棄物。
二、事業負責人或相關人員未依本法規定之方式貯存、清除、處
    理或再利用廢棄物，致污染環境。
三、未經主管機關許可，提供土地回填、堆置廢棄物。
四、未依第 41 條第 1 項規定領有廢棄物清除、處理許可文件
    ，從事廢棄物貯存、清除、處理，或未依廢棄物清除、處理
    許可文件內容貯存、清除、處理廢棄物。
五、執行機關之人員委託未取得許可文件之業者，清除、處理一
    般廢棄物者；或明知受託人非法清除、處理而仍委託。
六、公民營廢棄物處理機構負責人或相關人員、或執行機關之人
    員未處理廢棄物，開具虛偽證明。